【裁判字號】    89,上更(一),137
【裁判日期】    890718
【裁判案由】    損害賠償
【裁判全文】
臺灣高等法院民事判決                          八十九年度上更(一)字第一三七號
    上  訴  人  乙○○○
    訴訟代理人  王怡蘋
    被 上訴 人  甲○○
    訴訟代理人  蔡敏惠
右當事人間損害賠償事件，上訴人對於中華民國八十七年四月十七日臺灣士林地方法
院八十六年度訴字第九七九號第一審判決提起上訴，經最高法院第一次發回更審，本
院判決如左：
      主      文
原判決關於駁回上訴人左列第二項之訴部分，並訴訟費用之裁判均廢棄。
被上訴人應給付上訴人中華開發股份有限公司股票肆仟玖佰陸拾捌股，及自民國八十
六年十月一日起至交付日止之孳息。
第一、二審及發回前第三審訴訟費用由被上訴人負擔。
     事   實
甲、上訴人方面：
一、聲明：
  (一)原判決廢棄。
  (二)被上訴人應給付上訴人中華開發股份有限公司股票共四千九百六十八股及自八十
    六年十月一日起至交付日止之孳息（先位聲明）。如無股票，則應給付上訴人新
    台幣（下同）四十七萬六千九百二十八元及自起訴狀繕本送達之翌日起迄清償日
    止，按年利率百分之五計算之利息（備位聲明）。
  (三)第一、二審及發回前第三審訴訟費用由被上訴人負擔。
二、陳述：除與原審判決所記載相同者予以引用外，補稱：
  (一)系爭股票於七十九年間因被上訴人賣出而流通於證券市場，受有價金給付之利益
    ，不論該出賣股票之行為是否出於被上訴人之意思，或者第三人有無處分權限，
    出賣他人之物乃債權行為，屬有效之法律行為，應與物權之變動分別觀察之。七
    十九年間，上市公司股票在集中市場之買賣係採現股現款交割，為被上訴人所明
    知，查系爭股票後附轉讓聲請書上，有案外人陽明證券（被上訴人之受託券商）
    及嘉義證券（上訴人之受託券商）先後連續之交割戳章，輔以系爭股票脫離被上
    訴人之現實占有，移轉由上訴人現實占有之事實，以及股票背面出讓人欄有被上
    訴人之原留印鑑，足證系爭股票業已經由合法之交易行為流通於證券市場，並由
    上訴人於七十九年間買受取得股票所有權及其表彰之證券權利。被上訴人受有賣
    出價金之給付利益，嗣後，八十四年一月被上訴人發覺上訴人未過戶，竟又申報
    股票遺失，於掛失前之七十九年至八十三年十二月三十一日止受案外人中華開發
    股份有限公司發放九百九十四股股票，致系爭股票買受人即上訴人受有損害，被
    上訴人受領該股票在客觀上並無法律上之原因，自應返還不當得利予上訴人。
  (二)八十四年間被上訴人故意過失掛失股票致上訴人喪失證券權利及應有孳息（包括
    八十四年至八十六年九月三十日期間已配發之二千九百七十四股，及自八十六年
    十月一日起迄清償日止之所有股利股息），對於上訴人亦應負侵權行為損害賠償
    責任。被上訴人雖一再否認曾賣出系爭股票，並陳述其「：：未委託證券商賣出
    該股票，故一直未見往來證券商交付成交單據，證券商更未曾要求其辦理系爭股
    票賣出之交割手續：：」等語云，惟查，被上訴人於前審（高等法院八十七年度
    上字第九六五號）中，對於承審法官詢問「你從事股票投資行為是否存有記錄？
    」、「例如：持有哪些股票、買進賣出之時間、價金、投資損益等等：：？」被
    上訴人始終支吾其詞，或表示沒有印象，或表示沒有這種習慣，果真如此，被上
    訴人理當連系爭股票號碼都不知道，究竟憑何認定其遺失股票？何來遍尋不著系
    爭股票之說？又如何告知系爭股票發行公司「遺失股票」之號碼，辦理掛失手續
    ？倘若被上訴人對於自己持有股票之異動毫不關心，不經查證即率爾掛失股票，
    因而致第三人受有損害，豈可說無故意過失可言？
三、證據：援用原審立證方法。
乙、被上訴人方面：
一、聲明：
  (一)上訴駁回。
  (二)第二審及發回前第三審訴訟費用由上訴人負擔。
  (三)如受不利判決，請准供擔保，免為假執行。
二、陳述：除與原審判決所記載相同者予以引用外補稱：
  (一)被上訴人從未委託往來證券商賣出系爭股票，可由上訴人所提之股票「過戶申請
    書」上「出讓人」欄位，欠缺被上訴人之印章，上訴人亦未證明被上訴人受有價
    金給付之利益及上訴人自始仍無法提出系爭股票係自集中交易市場合法取得之買
    進報告書，均足證系爭股票之流通絕非基於被上訴人之意思。縱依上訴人所述被
    上訴人於股票背面預蓋印章，使第三人得藉機使股票流通，然上訴人取得股票為
    何長達七、八年之久，卻不前往股票發行公司辦理過戶手續？且未於被上訴人於
    八十四年間聲請之公示催告程序中，申報其權利，任令除權判決程序完成？上訴
    人於第一審時曾稱：系爭股票係因其自身股票遭營業員盜賣，復由不知名之經理
    人交付本案爭執之股票以搪塞，顯見上訴人取得系爭股票既非自公開之集中交易
    市楊所取得，相關交易單據又不齊全，對其主張取得之系爭股票來源是否合法、
    正當，或未加查驗，或已發現瑕疵，但心存僥倖，希冀於幾年後，情事變遷仍有
    交易之機會，即無論如何，上訴人明知該股票來路不明，故其取得系爭股票難謂
    為善意，若果真受有損害，當向真正不法得利之人追償，以為救濟，與被上訴人
    絕不相干。
  (二)本件被上訴人係因股票遺失依法向法院聲請公示催告及除權判決程序，係合法行
    使權利之行為，自應受法律之保障，上訴人無法證明其取得系爭股票之確切證明
    ，及其取得之時間，即上訴人取得系爭股票如為除權判決之後，即無所謂其系爭
    股票權利因除權判決而受有損害之情事；倘為除權判決之前，則依前開說明，上
    訴人所取得之股票非因被上訴人之意思而喪失該股票之占有，被上訴人業依民事
    訴訟法之規定使系爭股票歸於無效，上訴人倘認其為善意持有人，應於公示催告
    程序中主張其權利始為正途，上訴人怠於行使權利，嗣後即應受除權判決既判力
    之拘束，不得援引公示催告期間屆滿前之事由，對被上訴人爭執其權利。系爭股
    票前經被上訴人依法向發行股票公司掛失，並依法定程序向臺灣台北地方法院聲
    請公示催告期滿，並經該院除權判決宣告證券無效，被上訴人本其股票之權利聲
    請發行公司補發股票並取得配股及股利之分派，自無侵權行為或不當得利之可言
    ，上訴人本於上開法律關係之請求，顯無理由。
三、證據：援用原審立證方法。
    理      由
一、本件上訴人主張：伊於民國七十九年間委託嘉義證券股份有限公司購買（下稱嘉
    義證券公司，嗣已改為日盛證券公司）取得被上訴人於同年五月十七日委託陽明
    證券股份有限公司（以下稱陽明證券公司）賣出之中華開發股份有限公司（下稱
    中華開發公司）面額一千股，股票號碼：七０─ND─０四０五七六─四號股票（
    下稱系爭股票）一張，未即時辦理過戶。嗣於八十六年間擬出售時，始悉系爭股
    票於八十四年一月十六日經被上訴人向中華開發公司辦理掛失，並獲該公司補發
    新股票，致伊之系爭股票權利因而喪失。系爭股票自七十九年至八十三年十二月
    三十一日止，發放九百九十四股股利，由被上訴人受領，顯屬不當得利，自八十
    四年一月十六日起至八十六年九月三十日止之配股共二千九百七十四股，顯屬侵
    權行為，伊得依不當得利法則，侵權行為損害賠償，請求返還中華開發公司股票
    一千股及三千九百六十八股配股並交付自八十六年十月一日起至交付股票日止之
    孳息；倘被上訴人無法給付股票，應依起訴之市價以金錢折付之等情。爰先位聲
    明：求為命被上訴人給付中華開發公司股票四千九百六十八股及自八十六年十月
    一日起至交付股票日止法定孳息之判決；備位聲明：如無股票求為命被上訴人給
    付四十七萬六千九百二十八元並加計法定遲延利息之判決（上訴人於言詞辯論終
    結後，另具狀更易聲明，不予審酌）。
二、被上訴人則以：伊係中華開發公司之小股東，並未於七十九年間賣出系爭股票，
    惟於八十四年初，清理持有之有價證券時，遍尋不著系爭股票，遂於同年一月間
    以股東身份向中華開發公司掛失，並依法進行公示催告程序，取得除權判決後，
    獲補發新股票，未料上訴人於伊依法取得補發股票後，始提出系爭股票，向伊主
    張行使股票上之權利，其請求於法無據等語，資為抗辯。
三、按「於有價證券集中交易市場為買賣者，在會員制證券交易所限於會員；在公司
    制證券交易所限於訂有使用有價證券集中交易市場契約之證券自營商或證券經紀
    商」，為證券交易法第一百五十一條所明定。顯見證券商始為買賣之主體，而一
    般人（含兩造）之買賣股票，依同法第十五條第三款規定，則以行紀或居間法則
    委託證券商為之，故兩造間並非直接買賣有關股票之主體，彼此僅係分別委託各
    該證券公司買賣而已。次按記名股票，由股票持有人以背書轉讓之，為公司法第
    一百六十四條所明定。再公司法就記名股票背書之方式，並無規定，自得準用票
    據法第三十一條第三項之規定，依空白背書之方式轉讓之。查上訴人於原審雖陳
    明其曾委託嘉義證券公司買進中華開發公司股票（買進日期不詳）一張，面額亦
    為一千股，買進後三日即遭嘉義證券公司營業員嚴宗亮盜賣，該公司某不詳姓名
    之經理遂將同發行公司同面額之系爭股票交付上訴人，以資搪塞，而免上訴人舉
    發該公司營業員犯罪等情，縱係屬實，但查依被上訴人之証券買賣對帳單所示，
    被上訴人於七十九年五月十七日出售中華開發公司股票十三張及一張（原審卷第
    十頁），依環球綜合証券股份有限公司（按陽明證券公司八十六年十月九日合併
    為該公司陽明分公司）八十六年十月二十七日（八六）環一四○八號函謂保存期
    限已過無法查明系爭股票是否即為該十四張出售之股票之一（原審卷四五頁），
    然上訴人現持有面額一千股，股票號碼：七０─ND─０四０五七六─四號股票一
    張，該股票背面之股票轉讓登記表上，受讓人欄及出讓人欄內均蓋有被上訴人之
    章（見原審卷七十一、七十二頁），被上訴人於原審即自承該印章為其所蓋（原
    審卷六十六頁），且股票轉讓過戶申請書上亦蓋有日期為七十九年五月十八日出
    讓人之陽明証券公司之日期戳，其日期正好係對帳單所載交易日之次日，該申請
    書亦蓋有嘉義證券公司七十九年六月十一日期章（受讓人）（見原審卷第七十四
    頁）。雖上訴人謂前開股票號碼：七０─ND─０四０五七六─四號股票係嘉義証
    券公司經理所交付，股票背面並無該人之背書云云，惟依前所述，系爭股票非不
    得以空白背書之方式轉讓之。系爭股票已經陽明證券公司合法有效出賣與嘉義證
    券公司所買受，嘉義證券公司將之背書後交付受託人即上訴人，上訴人顯係以合
    法之方式受讓系爭股票，自應合法享有系爭股票之權利。又上訴人委託買入者僅
    限種類而非特定股票，嘉義證券公司將同種類之系爭股票交付上訴人，並無不合
    。至被上訴人雖於八十四年間以系爭股票遺失為由，申請公示催告，並獲法院除
    權判決，有公示催告及除權判決為証（原審卷二十五頁至三十五頁），然被上訴
    人既於系爭股票上背書而轉讓系爭股票，並經他人以空白背書方式轉讓與上訴人
    ，被上訴人且無法証明系爭股票係遺失或被盜，上訴人即為合法受讓之權利人。
    由上訴人持有之系爭股票背面所蓋出讓人為被上訴人印章係屬真正，以及上述股
    票轉讓過戶申請書之日期均在七十九年五、六月間，被上訴人又未舉證證明系爭
    股票係屬遺失或被盜，足證上訴人主張其在系爭股票經除權判決前已合法持有，
    自屬可採。
四、八十四年間被上訴人向系爭股票之發行公司即中華開發公司掛失，並向台灣台北
    地方法院聲請公示催告期滿，經該法院以八十四年度除字第五一二九號除權判決
    宣告該證券無效，再由中華開發公司補發股票並予配股之事實，有中國信託商業
    銀行八十六年十二月四日中信銀代發字第八六００三二一七０五號函及附件附卷
    可憑（原審卷二十五頁至三十五頁）。惟被上訴人既已轉讓系爭股票，其以此方
    式使該股票失效，並申請補發新股票，致上訴人無從主張系爭股票之權利，並無
    從領取自八十四年起至八十六年止，該公司核定發放，被上訴人尚未領取之無償
    配股二千九百七十四股。縱被上訴人非故意以使系爭股票無效之方式，重新領取
    新股票，但系爭股票原係被上訴人持有中，系爭股票是否已賣出，被上訴人應詳
    細查証，豈可貿然以遺失被盜為由掛失，並依公示催告及除權判決程序使系爭股
    票失效，其顯有重大過失甚明，被上訴人就此三千九百七十四股部分及其交付上
    訴人止所生之孳息，自應對上訴人負侵權行為之損害賠償責任。又公司法第一百
    六十五條第一項規定「記名股票之轉讓，非將受讓人之本名或名稱記載於股票，
    並將受讓人之本名或名稱及住所或居所記載於公司股東名簿，不得以其轉讓對抗
    公司」，故記名股票之受讓人，依背書及交付方法而取得股票時，即已取得股東
    權利而成實質上之股東，而享有股利分派之權。本件上訴人係實質股東，因尚未
    向中華開發公司辦理過戶，故中華開發公司僅能依照股東名簿上記載之名義人發
    放股利予被上訴人，計自七十九年上訴人取得股票時起至八十三年十二月三十一
    日止，中華開發公司共發放予被上訴人無償配股九百九十四股，被上訴人就此部
    分無法律上之原因而受利益，致上訴人受損害，即屬不當得利。從而，上訴人請
    求被上訴人給付上訴人中華開發公司股票四千九百六十八股，及自民國八十六年
    十月一日起至交付日止之孳息，即屬有據，應予准許。原審失察遽為上訴人敗訴
    之判決，尚有未洽。上訴意旨指摘原判決此部分不當，求予廢棄改判，為有理由
    。爰由本院予以廢棄改判，如主文第二項所示。系爭中華開發公司股票目前仍屬
    上市股票，並非給付不能，自無審酌折付現金必要，併予明。
據上論結，本件上訴為有理由，依民事訴訟法第四百五十條、第七十八條，判決如主
文。
中      華      民      國    八十九    年      七      月     十八     日
                                民事第八庭
                                    審判長法  官  鄭  三  源
                                          法  官  郭  松  濤
                                          法  官  黃  豐  澤
右正本係照原本作成。
不得上訴。
中      華      民      國    八十九    年      七      月    二十一    日
                                          書記官  董  曼  華


司法院資訊處製作；財團法人民間司法改革基金會備份。
